【裁判字號】    98,訴,362
【裁判日期】    981027
【裁判案由】    強盜等
【裁判全文】
臺灣臺北地方法院刑事判決               98年度訴字第362號
公  訴  人  臺灣臺北地方法院檢察署檢察官
被      告  丁○○
                    （另案在臺灣新竹監獄執行，現暫寄押在
選任辯護人  法律扶助律師張人志律師
被      告  乙○○
                    （另案在臺灣宜蘭監獄執行，現暫寄押在
選任辯護人  法律扶助律師曹運蘭律師
被      告  丙○○
                    號
選任辯護人  林契名律師
上列被告因強盜等案件，經檢察官提起公訴（九十七年度偵字第
一九七○四、二○一三五、二六○四四號），本院判決如下：
    主  文
丁○○共同意圖為自己不法之所有，以恐嚇使人將本人之物交付
，累犯，處有期徒刑拾月；水果刀壹把沒收。
乙○○共同意圖為自己不法之所有，以恐嚇使人將本人之物交付
，累犯，處有期徒刑拾月；水果刀壹把沒收。又意圖為自己不法
之所有，而侵占遺失物，處罰金新臺幣伍仟元，如易服勞役，以
新臺幣壹仟元折算壹日。
丙○○共同意圖為自己不法之所有，以恐嚇使人將本人之物交付
，處有期徒刑捌月；水果刀壹把沒收。
    事  實
一、丁○○有違反槍砲彈藥刀械管制條例、麻醉藥品管理條例、
    賭博、違反毒品危害防制條例等前科，於九十四年間，因犯
    公共危險、過失傷害等罪，經臺灣板橋地方法院以九十三年
    度交訴字第十三號判決各判處有期徒刑一年、三月，應執行
    有期徒刑一年二月，嗣經臺灣高等法院以九十四年度交上訴
    字第六五號駁回上訴，再經最高法院以九十四年度台上字第
    六○七七號駁回上訴確定；於九十四年間，因犯施用第二級
    毒品罪，經臺灣板橋地方法院以九十三年度易字第七六一號
    判決判處有期徒刑八月確定，前開三罪經臺灣高等法院以九
    十五年度聲字第三一一號裁定應執行有期徒刑一年八月確定
    ，於九十四年間，因犯施用第二級毒品罪，經臺灣板橋地方
    法院以九十四年度簡字第二四五四號簡易判決判處有期徒刑
    六月確定，並接續執行，於九十六年一月十七日執行完畢，
    同年月十八日因縮短刑期執行完畢出監。乙○○有違反毒品
    危害防制條例案件前科，於九十四年間，因犯竊盜罪，經臺
    灣板橋地方法院以九十四年度易字第四九四號判決判處有期
    徒刑十月確定，於九十四年間，因犯施用第一級、第二級毒
    品罪，經臺灣板橋地方法院以九十四年度訴字第一三二五號
    判決各判處有期徒刑八月、五月，應執行有期徒刑一月確定
    ，前開三罪再經臺灣板橋地方法院以九十四年度聲字第二七
    四六號裁定定應執行刑有期徒刑一年九月確定，於九十六年
    一月十七日因縮短刑期假釋出監，嗣因假釋期滿未經撤銷假
    釋，其未執行之刑以已執行論而執行完畢（縮刑期滿日期為
    九十六年四月四日，保護管束期滿日期為九十六年三月十五
    日）。丙○○前因犯詐欺、偽造文書等罪，經臺灣板橋地方
    法院以九十四年度易字第一七二七號判決各判處有期徒刑三
    月、四月，應執行有期徒刑五月確定，於九十七年間，因犯
    詐欺罪，經臺灣士林地方法院以九十六年度易字第一○三七
    號判決減刑為有期徒刑三月確定，前開三罪並經臺灣板橋地
    方法院於九十七年十月十七日以九十七年度聲減字第五一八
    號裁定減刑並定應執行刑有期徒刑五月十五日，嗣並確定在
    案（不構成累犯）。
二、丁○○、乙○○不知悔改，與丙○○、甲○○（現經本院通
    緝中）共同基於意圖為自己不法所有之恐嚇取財犯意聯絡，
    於九十七年八月十九日二十時許，由丁○○、乙○○及丙○○至臺北縣新店市○○街八十三巷三弄三號八樓戊○○住處
    ，對戊○○表示甲○○欲與之相約在汽車旅館見面，適逢戊○○亦有與甲○○見面之計畫，乃同意前往，並駕車搭載丁○○、乙○○及丙○○三人同至臺北縣新店市○○街八十三
    巷三號三號「御庭汽車旅館」，途中丙○○並下車購買飲料
    及水果刀一把。詎彼等進入御庭汽車旅館三一一號房後，即
    由丁○○以電話與甲○○聯絡，乙○○持前開水果刀在戊○○面前晃動，對戊○○恫稱日子難過，希望戊○○幫忙云云
    ，戊○○見渠等佔人數優勢且持水果刀在手，因而心生畏懼
    ，同意由丁○○取走其所攜帶之現金新臺幣（下同）八萬元
    及金項鍊一條，並應丁○○要求說出家中保險箱號碼，暨交
    付車輛與住家鑰匙供彼等使用。丁○○於取得戊○○鑰匙後
    ，遂交丙○○駕車前往戊○○住處擬開啟保險箱，惟因丙○○在駕車前往戊○○住處之過程中，思及恐生事端，而未啟
    門進入戊○○住處，逕以電話向丁○○回稱無法打開保險箱
    云云，並依丁○○之指示返回御庭汽車旅館集合後，再與戊○○等人各自離開，甲○○則於稍後前往御庭汽車旅館與丁○○會合，並取得前述款項及金項鍊一條。嗣於翌日（九十
    七年八月二十日）中午十二時許，丁○○復與甲○○二人共
    同前往基隆市○○路二九四號瑞泰銀樓，典當前述金項鍊一
    條，得款九萬五千九百二十元。
三、乙○○另於九十八年八月間某日時，在臺北縣永和市○○路
    某網咖內拾獲謝宣宇之全民健康保險卡（該全民健康保險卡
    係謝宣宇於九十七年二月初某日在不詳處所遺失）後，竟基
    於意圖為自己不法所有之犯意，以變易持有為所有之意而將
    之侵占入己。嗣於九十七年八月二十七日凌晨一時許，在臺
    北縣新店市○○街五十九巷七號為警查獲，始悉此情。
四、案經戊○○、謝宣宇訴由臺北縣政府警察局新店分局報請臺
    灣臺北地方法院檢察署檢察官偵查起訴。
    理  由
壹、程序方面：
一、依司法院大法官釋字第五八二號解釋意旨，共同被告於被告
    案件中係屬證人，法院應踐行人證之法定調查程序，始具有
    證據能力；而共同被告於被告案件中之警詢、偵查中陳述，
    因被告無從為詰問，而有礙被告之對質詰問權，本應無證據
    能力。又若個案事實之認定涉及以共同被告之陳述，作為其
    他共同被告論罪之證據者，法院就被告本人之案件調查共同
    被告時，均須使該共同被告立於證人之地位，踐行人證之法
    定調查程序；又共同被告於審判外之陳述，依法律特別規定
    得作為證據者，除客觀上不能受詰問者外，於審判中仍應依
    法接受詰問程序，藉以保障被告本人之詰問權；法院就被告
    之案件對其他共同被告或與被告有共犯關係之人調查，均應
    依人證之調查程序傳喚該共同被告或共犯到場，命其立於證
    人之地位而為陳述，並通知被告，使被告有與之對質及詰問
    其現在與先前陳述之瑕疵的機會，以確保其對質詰問權，並
    藉以發現實體真實（最高法院九十四年度臺上字第六三三六
    、一七七六號裁判要旨參照）。本案共同被告甲○○先前於
    警詢中本於被告之身分所為之供述，因被告甲○○目前經本
    院通緝中，客觀上顯有不能接受詰問之情形，依上開大法官
    解釋及最高法院裁判意旨，被告甲○○先前所言當有證據能
    力。
二、證人戊○○、己○○於檢察官偵查中之供詞，業經具結，有
    結文在卷為憑，且偵查中檢察官向被告以外之人所取得之陳
    述，原則上均能遵守法律規定，不致違法取供，其可信性極
    高，並無顯有不可信之情況，揆之刑事訴訟法第一百五十九
    條之一第二項之規定，該等證人於檢察官偵查中之供詞，均
    有證據能力而得為證據。
三、至本判決所引認定被告丁○○、乙○○、丙○○等人犯罪之
    各該證人於審判外之陳述及卷內之書面證據資料，因被告三
    人及辯護人於本院行準備程序時對於各該證據均未爭執證據
    能力，且未於言詞辯論終結前聲明異議，本院審酌該等證據
    作成時之情況，並無不宜作為證據之情事，依刑事訴訟法第
    一百五十九條之五第二項之規定，均得作為證據。
貳、實體方面：
一、訊據被告丁○○對於上開時、地與被告乙○○、丙○○及告
    訴人戊○○一同前往汽車旅館，並取得告訴人之金項鍊一條
    及現金八萬元，在此後被告甲○○曾給予其二萬元之事實；
    被告乙○○對於上開時、地與被告丁○○、丙○○及告訴人
    一同前往汽車旅館，且告訴人在汽車旅館中有交付金項鍊一
    條及現金八萬元，其並侵占被害人謝宣宇全民健康保險卡之
    事實；被告丙○○對於上開時、地與被告丁○○、乙○○及
    告訴人一同前往汽車旅館，渠在途中曾下車購買水果刀一把
    ，且告訴人在汽車旅館中有交付金項鍊一條及現金八萬元，
    之後被告丁○○有要渠前往戊○○家中打開保險箱，且被告
    丁○○在此事後曾給渠二萬元等事實均坦認不諱。然被告三
    人均矢口否認有何恐嚇取財犯行，被告丁○○辯稱：是因為
    被告甲○○說告訴人欠錢，並要其居中協調，其方詢問告訴
    人欠錢是否要還，在告訴人說要還錢後，方前往前開汽車旅
    館，並由被告甲○○與告訴人於電話中直接溝通，告訴人因
    而交付八萬元及金項鍊，當天在汽車旅館時沒人拿水果刀，
    且其亦不知開保險箱這件事云云。被告乙○○辯稱：當天其
    並未拿出水果刀，並沒有使用任何的強暴脅迫手段要告訴人
    拿錢，或者要告訴人取下金項鍊，錢和金項鍊都是告訴人自
    己拿出來的云云。被告丙○○則以當天因告訴人拿五百元給
    伊，要伊下車去買煙、水果及飲料，而伊當天買的是小玉西
    瓜，所以才會買水果刀，當天伊係在該汽車旅館三一二號房
    ，伊所購買的水果刀、飲料及香煙也都是放在三一二號房內
    ，而被告丁○○、乙○○及告訴人是在三一一號房，伊不清
    楚三一一號房發生之事云云為辯。
二、經查：
(一)被告乙○○被訴侵占遺失物罪部分：
    此部分事實，業據被告乙○○坦承不諱，並經證人謝宣宇證
    述在卷（見九十七年度偵字第一九七○四號偵查卷宗第三十
    、三十一頁），並有贓物認領保管單（見九十七年度偵字第
    一九七○四號偵查卷宗第五十五頁）在卷可按，是被告乙○○此部分自白顯與事實相符。此部分事證明確，被告乙○○
    之犯行堪以認定，應予依法論科。
(二)被告丁○○、乙○○、丙○○三人恐嚇取財部分：
  1.被告丁○○、乙○○、丙○○三人以被告甲○○相約為由，
    經告訴人駕車載往「御庭汽車旅館」，並於旅館房間內取得
    告訴人之現金八萬元及金項鍊一條之事實，業據證人即告訴
    人戊○○證稱：在九十七年八月十九日被告丁○○、乙○○
    、丙○○有到渠永安街八十三巷的家，當天因為渠也要找被
    告甲○○，他們說被告甲○○跟渠等約在汽車旅館見面，所
    以渠就開車載大家過去，到了之後就一直沒有看到被告甲○○，被告乙○○一直用手機跟被告甲○○聯絡，渠在汽車旅
    館裡看電視時，被告乙○○就拿一把刀叫渠不要動，被告丁○○打電話問被告甲○○要怎麼做，就把渠皮夾裡的現金及
    金項鍊拔走，被告丁○○跟被告甲○○講完電話後，問渠保
    險箱密碼，渠亦告知密碼，但最後沒有開成等語（見九十七
    年度偵字第一九七○四號偵查卷宗第九十二、九十三頁）在
    卷；渠等所取得之金項鍊一條，嗣經被告丁○○出面持往基
    隆市瑞泰銀樓典當之事實，亦經證人即瑞泰銀樓人員何榮泰
    證述明確（見九十七年度偵字第二六○四四號偵查卷宗第五
    十、五十一頁），並有金飾買入登記簿（見九十七年度偵字
    第二○一三五號偵查卷宗第三十二頁）在卷可按。
  2.被告等除向告訴人取得前開財物得手外，尚要求告訴人告知
    家中之保險箱號碼，並交付鑰匙由被告丙○○駕車前往開啟
    等事實，亦經證人即告訴人戊○○證述在卷，核與被告丙○○自承受被告丁○○指示，駕車前往告訴人住處，擬開啟保
    險箱等語相符。
  3.被告等人雖否認過程中有何持刀恐嚇情節，辯稱係就告訴人
    與甲○○間之糾紛進行協調後，由告訴人自行交付財物云云
    。然此不惟與被告丁○○、乙○○於警詢中供承持刀之自白
    情節相悖，且與證人即告訴人戊○○指證之內容有異，況被
    告等如未出示水果刀用以恫嚇告訴人，告訴人又如何能為前
    述與被告等人購刀情節相符之指證。又衡諸常情，告訴人果
    基於自由之意願進行債務協調，當可確認賠償（給付）金額
    及方式後再為交付，亦無隻身留在汽車旅館內，任由被告等
    人持其鑰匙前往住處查看保險箱之可能，此參諸被告丙○○
    自承「丁○○就拿戊○○的車鑰匙、住家鑰匙及寫在紙上的
    保險箱號碼給我，叫我去開戊○○家的保險箱，當時我並沒
    有看到戊○○，因為我並沒有進去三一一號房內，當時我雖
    然感覺怪怪的，但是我並沒有問丁○○要我這樣做的原因。
    我開車出去後，我試著要打戊○○的電話，想問他開保險箱
    的事是否有經過他的同意，但是電話一直不通，所以我就沒
    有進戊○○的家，直接打電話給丁○○說保險箱打不開」等
    情（見本院卷一第一九八、一九九頁），益證當時旅館房間
    內之情形，與一般債務協調之情形有異。參諸共同被告甲○○於警詢中供稱：被告乙○○、丙○○、丁○○三人確實有
    將告訴人帶到臺北縣永和市御庭汽車旅館內，並且有拿取告
    訴人身上現金八萬元及黃金項鍊一條，因為被告丁○○、乙○○、丙○○三人沒有錢生活花用，且知道告訴人平日身上
    帶有大筆現金及穿戴一條黃金項鍊，被告丁○○才提議以恐
    嚇之方式為本案犯行，當時告訴人也同意將身上現金八萬元
    及黃金項鍊一條借周轉等語（見九十七年度偵字第二六○四
    四號偵查卷宗第八至十六頁），於偵訊中供稱：日後有接到
    被告乙○○電話說事情已經解決了等語（見九十七年度偵字
    第一九七○四號偵查卷宗第一一○至一一二頁）等情，綜此
    ，堪認當日被告乙○○確實有拿出水果刀在告訴人面前揮舞
    且告訴人因而心生畏懼交付財物無誤。是被告丁○○所辯：
    是因為被告甲○○說告訴人欠錢，並要其居中協調，其方詢
    問告訴人欠錢是否要還，在告訴人說要還錢後，方前往前開
    汽車旅館，並由被告甲○○與告訴人於電話中直接溝通，告
    訴人因而交付八萬元及金項鍊，當天在汽車旅館時沒人拿水
    果刀，且其亦不知開保險箱這件事云云；被告乙○○辯稱：
    當天其並未拿出水果刀，並沒有使用任何的強暴脅迫手段要
    告訴人拿錢，或者要告訴人取下金項鍊，錢和金項鍊都是告
    訴人自己拿出來的云云；被告丙○○所辯：當天因告訴人拿
    五百元給伊，要伊下車去買煙、水果及飲料，而伊當天買的
    是小玉西瓜，所以才會買水果刀，當天伊係在該汽車旅館三
    一二號房，伊所購買的水果刀、飲料及香煙也都是放在三一
    二號房內，而被告丁○○、乙○○及告訴人是在三一一號房
    ，伊不清楚三一一號房發生之事云云，均為卸責之詞，不足
    採信。
  4.至公訴意旨所認告訴人曾打電話要求家人離家，被告丙○○
    曾至渠家中試圖開啟保險箱，且之後被告乙○○、丙○○將
    告訴人帶回家中開保險箱一節，因告訴人此部分之指訴與證
    人己○○所證情節有異，復無證據證明此部分之情節，自應
    為有利於被告等人之認定，認被告等人並無為此部分之情節
    ，附此敘明。
  5.綜上，被告四人所犯恐嚇取財犯行事證明確，被告四人此部
    分之犯行亦堪認定，應予依法論科。
(三)按恐嚇罪與強盜罪之區別，雖在程度之不同，尤應以被害人
    是否喪失意思自由為標準，最高法院十八年上字第八三八號
    著有判例可參。又刑法上恐嚇取財罪之「恐嚇」，固係指以
    危害通知他人，使該人主觀上生畏怖心之行為，然此危害之
    通知，並非僅限於將來，其於現時以危害相加者，亦應包括
    在內。因是，恐嚇之手段，並無限制，其以言語、文字為之
    者無論矣，即使出之以強暴、脅迫，倘被害人尚有相當之意
    思自由，而在社會一般通念上，猶未達於不能抗拒之程度者
    ，仍屬本罪所謂「恐嚇」之範疇。至於危害通知之方法，亦
    無限制，無論明示之言語、文字、動作或暗示之危害行為，
    茍已足使對方理解其意思之所在，並足以影響其意思之決定
    與行動自由者均屬之。故其與強盜之區別，端在所為之強暴
    、脅迫，其於社會一般通念上，是否足以抑制被害人之意思
    自由，至於不能抗拒，以為財物之交付為斷，倘其尚未達到
    此一程度，亦僅應成立恐嚇取財罪，最高法院八十一年臺上
    字第八六七號判決意旨參照。查本院認被告丁○○、乙○○
    、丙○○與未在場之被告甲○○共同基於恐嚇取財之犯意聯
    絡，由被告丁○○、乙○○、丙○○對告訴人為上開威嚇行
    為，致告訴人因此同意由被告丁○○取走金項鍊一條及現金
    八萬元之情節，告訴人雖因此現時之危害而心生畏懼，惟因
    告訴人可自行決定其意思自由，已如前述，被告等人所施用
    之威嚇手段尚未達壓抑告訴人意思自由之程度而達不能抗拒
    之程度。核其等行為，均係犯刑法第三百四十六條第一項之
    恐嚇取財罪，公訴意旨認被告等人係犯刑法第三百三十條第
    一項、第三百二十八條第一項之結夥三人以上攜帶兇器強盜
    罪嫌云云，尚有未洽，惟起訴基本事實相同，爰依法變更起
    訴法條（本院已於九十八年十月六日審理時依刑事訴訟法第
    九十五條之規定當庭告知被告三人）。被告乙○○另犯刑法
    第三百三十七條之侵占遺失物罪。被告丁○○、乙○○、丙○○及被告甲○○就前開恐嚇取財之犯行有犯意聯絡及行為
    分擔，均為共同正犯。被告乙○○所犯上開二罪，犯意個別
    ，行為互殊，應予分論併罰。查被告丁○○於九十四年間，
    因犯公共危險、過失傷害等罪，經臺灣板橋地方法院以九十
    三年度交訴字第十三號判決各判處有期徒刑一年、三月，應
    執行有期徒刑一年二月，嗣經臺灣高等法院以九十四年度交
    上訴字第六五號駁回上訴，再經最高法院以九十四年度台上
    字第六○七七號駁回上訴確定；於九十四年間，因犯施用第
    二級毒品罪，經臺灣板橋地方法院以九十三年度易字第七六
    一號判決判處有期徒刑八月確定，前開三罪經臺灣高等法院
    以九十五年度聲字第三一一號裁定應執行有期徒刑一年八月
    確定，於九十四年間，因犯施用第二級毒品罪，經臺灣板橋
    地方法院以九十四年度簡字第二四五四號簡易判決判處有期
    徒刑六月確定，並接續執行，於九十六年一月十七日執行完
    畢，同年月十八日因縮短刑期執行完畢出監。被告乙○○有
    違反毒品危害防制條例案件前科，於九十四年間，因犯竊盜
    罪，經臺灣板橋地方法院以九十四年度易字第四九四號判決
    判處有期徒刑十月確定，於九十四年間，因犯施用第一級、
    第二級毒品罪，經臺灣板橋地方法院以九十四年度訴字第一
    三二五號判決各判處有期徒刑八月、五月，應執行有期徒刑
    一月確定，前開三罪再經臺灣板橋地方法院以九十四年度聲
    字第二七四六號裁定定應執行刑有期徒刑一年九月確定，於
    九十六年一月十七日因縮短刑期假釋出監，嗣因假釋期滿未
    經撤銷假釋，其未執行之刑以已執行論而執行完畢（縮刑期
    滿日期為九十六年四月四日，保護管束期滿日期為九十六年
    三月十五日），有臺灣高等法院被告前案紀錄表在卷可按，
    是被告丁○○、乙○○受前開徒刑執行完畢後，五年以內故
    意再犯本案有期徒刑以上之恐嚇取財罪，均為累犯，應依刑
    法第四十七條第一項之規定，加重其刑（被告乙○○所犯侵
    占遺失物罪部分無庸加重其刑）。爰審酌被告三人之素行、
    犯罪動機、目的、以上開方式索取錢財之犯罪動機、目的、
    手段、所生危害及其等犯罪後之態度等一切情狀，各量處如
    主文所示之刑，被告乙○○侵占遺失物罪部分並諭知易服勞
    役之折算標準。至未扣案之水果刀一把，為被告等人所有，
    且為供犯罪所用之物，爰依刑法第三十八條第一項第二款之
    規定宣告沒收之。
據上論斷，應依刑事訴訟法第二百九十九條第一項前段、第三百
條，刑法第二十八條、第三百四十六條第一項、第三百三十七條
、第四十七條第一項、第四十二條第三項、第三十八條第一項第
二款，刑法施行法第一條之一第一項、第二項前段，判決如主文
。
本案經檢察官周懷廉到庭執行職務
中    華    民    國    98    年    10    月    27    日
                  刑事第十一庭  審判長法  官  劉方慈
                                      法  官  顧正德
                                      法  官  黃紹紘
以上正本證明與原本無異。
如不服本判決應於收受送達後十日內向本院提出上訴書狀，並應
敘述具體理由；其未敘述上訴理由者，應於上訴期間屆滿後二十
日內向本院補提理由書（均須按他造當事人之人數附繕本）「切
勿逕送上級法院」。告訴人或被害人如對於本判決不服者，應具
備理由請求檢察官上訴，其上訴期間之計算係以檢察官收受判決
正本之日期為準。
                                      書記官  陳靜君
中    華    民    國    98    年    11    月    4     日
附錄本案論罪科刑所犯法條全文
刑法第三百四十六條
意圖為自己或第三人不法之所有，以恐嚇使人將本人或第三人之
物交付者，處六月以上五年以下有期徒刑，得併科一千元以下罰
金。
以前項方法得財產上不法之利益，或使第三人得之者，亦同。
前二項之未遂犯罰之。
刑法第三百三十七條
意圖為自己或第三人不法之所有，而侵占遺失物、漂流物或其他
離本人所持有之物者，處五百元以下罰金。


司法院資訊處製作；財團法人民間司法改革基金會備份。
